【裁判字號】    99,台上,182
【裁判日期】    990128
【裁判案由】    請求塗銷抵押權登記等
【裁判全文】
最高法院民事判決              九十九年度台上字第一八二號
上  訴  人  乙○○
            甲○○
共      同
訴訟代理人  簡維能律師
            陳美華律師
上  訴  人  拓遠股份有限公司
法定代理人  丙○○
訴訟代理人  許朝昇律師
上列當事人間請求塗銷抵押權登記等事件，兩造對於中華民國九
十七年十二月十六日台灣高等法院第二審判決（九十六年度重上
字第一五四號），各自提起一部上訴、上訴，本院判決如下：
    主  文
兩造上訴均駁回。
第三審訴訟費用由兩造各自負擔。
    理  由
本件上訴人乙○○、甲○○（下稱乙○○等）主張：對造上訴人
拓遠股份有限公司（下稱拓遠公司）於民國八十六年十二月六日
向伊之被繼承人莊宏圖購買其所有坐落台北市○○區○○段三小
段七六八號土地及其上三○七三建號門牌同區○○路○段五○號
二樓之一、之二及三樓建物。因該建物一樓售票口面積五．一八
平方公尺不含在買賣契約內，由拓遠公司另立同意書表示願返還
予莊宏圖，嗣拓遠公司向第一審共同被告第一商業銀行股份有限
公司（下稱第一銀行）辦理抵押貸款，竟將上開二、三樓房地及
售票口一併設定抵押權予第一銀行。迨八十九年四月十一日該售
票口經分割為六七二五建號並登記莊宏圖名下，拓遠公司及第一
銀行自應塗銷該售票口抵押權登記，否則拓遠公司應賠償伊所受
損害等情，依民法第七百六十七條中段、第二百二十七條第一項
及第一百七十九條第一項之規定，先位聲明請求拓遠公司應與第
一銀行將售票口部分以台北市中山地政事務所內湖字第四四六六
六○號設定之抵押權登記予以塗銷；並依民法第二百二十七條第
一項規定，備位聲明求為命拓遠公司給付伊新台幣（下同）一百
四十萬元及加計法定遲延利息之判決（上訴人對第一銀行請求部
分已受敗訴判決確定）。對於拓遠公司之反訴，則以：莊宏圖已
交付地下一樓儲藏室予拓遠公司，係拓遠公司自行圍堵改裝，致
遭管理委員會制止，莊宏圖並無不完全給付；縱伊須賠償拓遠公
司，亦應以測量面積為準，不得以七十坪計算損害額等語，資為
抗辯。
上訴人拓遠公司則以：上開售票口係在買賣契約範圍內，伊為抵
押權設定義務人，並無塗銷抵押權登記之權能，乙○○等請求賠
償一百四十萬元自無依據，縱須賠償，該金額亦屬過高等語，資
為抗辯。並提起反訴主張：莊宏圖未交付地下一樓儲藏室予伊，
顯屬不完全給付，乙○○等應負損害賠償責任，爰依民法第二百
二十七條第一項、第三百四十九條、第三百五十三條、第三百五
十四條及第二百二十六條第一項之規定，請求乙○○等給付伊一
千六百八十八萬二千六百十元及自九十三年四月二十二日起加計
法定遲延利息，並於原審為追加之訴，擴張為請求連帶給付。
原審以：莊宏圖於八十六年十二月二十二日將三○七三建號房地
及一樓售票口面積五．一八平方公尺之建物所有權全部移轉登記
予拓遠公司，兩造所持買賣契約特約事項第九條約定上又有二道
刪除直線，參酌證人樊仁裕及第一銀行代書林貴香所證，該售票
口應在買賣標的範圍內。惟卷附同意書記載：拓遠公司願將售票
口返還莊宏圖併入其他一樓建號內，不含在系爭買賣標的及價款
內，辦理分割手續及一切費用由莊宏圖負擔等字，證人樊仁裕復
證稱訂約二、三年後拓遠公司確有同意將售票口返還予莊宏圖等
語，拓遠公司既已同意將售票口返還莊宏圖，所辯因被詐騙而簽
立同意書，未據舉證以實其說，其主張撤銷，即非可採。拓遠公
司買受三○七三建號房地及售票口後已併為設定抵押權予第一銀
行，有抵押權設定資料及謄本可證。參據證人林貴香證述買賣契
約特約事項及附圖均非伊所製作，該特約事項應係代書離去後兩
造所另訂，第一銀行不知悉特約事項及附圖。該售票口既屬拓遠
公司所有，且經莊宏圖同意而移轉，第一銀行設定抵押權即無不
當，況該銀行係信賴土地登記之善意第三人。此抵押權對乙○○
等有追及效力，抵押權登記自有法律上原因，第一銀行又非該同
意書當事人，乙○○等請求第一銀行塗銷該售票口抵押權登記，
即非有據。拓遠公司僅為抵押義務人，無塗銷權能，乙○○等一
併請求其塗銷登記，更屬無據。拓遠公司依前開同意書約定已將
售票口所有權移轉莊宏圖，其上既有第一銀行抵押權，自屬不完
全給付。上開房地及售票口於八十六年間設定抵押權共同擔保本
金最高限額一億一千二百萬元，第一銀行對拓遠公司之債權為三
億一千五百萬三千七百零九元本息，經第一銀行實行抵押權，售
票口拍定價額不足以清償債權本息，售票口所有權人無法請求執
行法院返還任何價款，其價值為零。乙○○等已於九十二年十月
二十二日將售票口所有權以一百八十萬元售賣訴外人邱建達，並
附交屋後五年內塗銷抵押權，否則由邱建達沒收一百八十萬元之
條件。則拓遠公司對乙○○等負有不完全給付損害賠償責任，乙
○○等對邱建達亦負不完全給付賠償之責，該售票口成交價格既
為一百八十萬元，乙○○等主張其損害為一百四十萬元，尚屬合
理，其依民法第二百二十七條第一項規定，請求拓遠公司給付一
百四十萬元，洵屬有據。反訴部分，上開特約事項第一條約定：
地下一樓儲藏室約七十坪，交屋後歸拓遠公司永久使用，現無產
權登記，若該公司查明可登記產權時，莊宏圖就其持有權利同意
該公司辦理產權登記。參以同事項第二、三、四、八、九條分別
約定廣告空間、招牌、違建等使用權，依社會交易常情，具有相
當價值，拓遠公司主張地下一樓儲藏室價值應包含在買賣價金內
，應屬有據。稽之七十九年十二月二十一日協調會備忘錄、宏泰
巨星廣場大廈管理委員會八十七年二月二十二日存證信函、照片
及證人林德弘所證等，第一審判決附圖除Ｃ部分作管理委員會辦
公室使用及Ａ部分莊宏圖均未履行交付義務外，Ｂ部分應已交付
拓遠公司使用，但事後被該管理委員會禁止使用。另特約事項記
載地下室面積約七十坪，顯然未經實際測量。莊宏圖與其他共有
人間既無分管契約存在，對該Ａ、Ｂ、Ｃ部分即無「永久使用權
」，應認拓遠公司就地下室一樓儲藏室事實上已全部不能使用，
莊宏圖應負不完全給付損害賠償責任。依遠見不動產估價師事務
所鑑估儲藏室每坪月租金四百二十元，損害額應以Ａ、Ｂ、Ｃ部
分共四一．四八坪計算，估算買賣時尚可使用五一．三年之建物
使用權價值（原判決誤載為租金總額）五百三十八萬二千六百八
十二元，一次給付扣除年息百分之五中間利息計為二百七十萬五
千六百六十九元。拓遠公司依不完全給付及繼承之法律關係，請
求乙○○等連帶如數給付，自屬有據。至拓遠公司就損害之發生
或擴大，並無與有過失。又乙○○等與拓遠公司均得主張互為抵
銷，上開得請求金額經抵銷後，拓遠公司請求乙○○等給付伊一
百三十萬五千六百六十九元及自反訴狀送達翌日後之九十三年四
月二十二日起算法定遲延利息，應予准許。此項金額扣除第一審
判命乙○○等給付拓遠公司之七十七萬零八十五元本息，尚餘五
十三萬五千五百八十四元本息等詞，並說明兩造其餘攻擊防禦方
法之取捨意見，因而將第一審判決關於駁回拓遠公司反訴請求乙
○○等給付如上本息之訴部分廢棄，改判命乙○○等再給付拓遠
公司五十三萬五千五百八十四元本息暨應負連帶責任，駁回拓遠
公司其餘上訴（含追加之訴）；並維持第一審所為乙○○等敗訴
之判決，駁回其上訴，於法核無不合。兩造上訴論旨，復就原審
取捨證據、認定事實及解釋契約之職權行使，分別指摘原判決於
其敗訴部分為違背法令，求予廢棄，均非有理由。
據上論結，本件兩造上訴均為無理由。依民事訴訟法第四百八十
一條、第四百四十九條第一項、第七十八條，判決如主文。
中    華    民    國  九十九  年    一    月  二十八  日
                      最高法院民事第六庭
                          審判長法官  劉  福  來
                                法官  陳  國  禎
                                法官  陳  重  瑜
                                法官  吳  麗  女
                                法官  簡  清  忠
      本件正本證明與原本無異
                                      書  記  官
中    華    民    國  九十九  年    二    月    九    日
                                                      v

司法院資訊處製作；財團法人民間司法改革基金會備份。
